【裁判字號】    99,台上,4133
【裁判日期】    990701
【裁判案由】    違反貪污治罪條例
【裁判全文】
最高法院刑事判決            九十九年度台上字第四一三三號
上   訴   人  台灣高等法院台中分院檢察署檢察官
上訴人即被告  甲○○
選 任辯護 人  蔡瑞煙律師
上訴人即被告  乙○○
選 任辯護 人  陳鴻謀律師
被        告  丙○○
選 任辯護 人  林開福律師
上列上訴人等因被告等違反貪污治罪條例案件，不服台灣高等法
院台中分院中華民國九十九年三月十一日第二審判決（九十八年
度上訴字第二四一七號，起訴案號：台灣台中地方法院檢察署九
十六年度偵字第八九七六、一四二九九、二三三一二號），提起
上訴，本院判決如下：
    主  文
原判決撤銷，發回台灣高等法院台中分院。
    理  由
本件原判決認定：上訴人即被告乙○○、甲○○於民國九十二年
至九十五年間，分別擔任台中縣政府農業局水土保持課課長及承
辦人員，負責辦理與水土保持相關之野溪疏濬案件審查、發包、
監工、驗收、複核、監督、審核、准駁及督導之權限，均係依法
令服務於地方自治團體所屬機關，而具有法定職務權限之人。緣
台中縣霧峰鄉坑口村乾溪上游及北坑溪野溪（下稱系爭野溪），
先前受「九二一」大地震「九九峰」土石崩塌影響，堆積大量砂
石，霧峰鄉公所本欲進行疏濬，惟因財源拮据而未果。嗣台中縣
霧峰鄉坑口村村長何增雄於九十二年五月間，向台中縣政府農業
局水土保持課提出申請，要求由該村辦公處自費辦理疏濬。甲○
○、乙○○於負責承辦該申請案時，明知違背法令，於九十二年
至九十三年間，有其事實欄所載之圖利犯行。因而撤銷第一審關
於甲○○、乙○○部分之判決，改判論處甲○○、乙○○共同對
於主管及監督之事務，明知違背法律、法規命令，直接圖其他私
人不法利益，因而獲得利益罪刑。又以公訴意旨略以：被告丙○
○於九十二年至九十五年間，擔任台中縣政府農業局局長，與乙
○○、甲○○負責辦理與水土保持相關之野溪疏濬案件審查、發
包、監工、驗收、複核、監督、審核、准駁及督導之權限，係依
法令服務於地方自治團體所屬機關，而具有法定職務權限之人。
丙○○於甲○○、乙○○辦理前揭何增雄以村辦公處名義，申請
自費疏濬野溪案時，與甲○○、乙○○共同涉有起訴書所載之經
辦公用工程舞弊及圖利行為。因認丙○○與甲○○、乙○○共同
涉犯貪污治罪條例第四條第一項第三款之經辦公用工程舞弊罪嫌
及同條例第六條第一項第四款之圖利罪嫌等情。但經審理結果，
認為不能證明丙○○犯罪，因而撤銷第一審關於丙○○科刑部分
之判決，改判諭知丙○○無罪，固非無見。
惟查：(一)、有罪之判決書，應記載犯罪事實；並應於理由內記載
認定犯罪事實所憑之證據及其認定之理由，刑事訴訟法第三百零
八條、第三百十條第一款分別定有明文。倘事實已有敘及，而理
由內未加說明，是為理由不備，若理由已加說明，而事實無此記
載，則理由失其依據，均足構成撤銷之原因。原判決理由雖說明
，甲○○、乙○○共同圖利他人，成立貪污治罪條例第六條第一
項第四款之圖利罪。但甲○○、乙○○是否基於共同之犯意聯絡
？有無圖其他私人不法利益之犯意？究係圖「何增雄」或「張智
賢」或「廣智營造有限公司」（下稱廣智公司）或「何增雄、張
智賢及廣智公司」不法之利益？其事實並無此記載，則理由之說
明即失其依據，自不足為適用法律之依據。(二)、原判決事實記載
「何增雄及其所委請之張智賢（廣智公司負責人）得假系爭野溪
自費疏濬為由，未經公開招標程序即得至該地點採取土石並自行
販售疏濬所採取之土石，張智賢並自九十二年十二月五日報請開
工日起至九十三年六月三十日完工日止，於系爭野溪採取砂石共
計十四萬零七百零六立方米，並將疏濬所採取之砂石，以每立方
米（新台幣，下同）一百五十元至二百元不等之價格全數販售以
獲取不法利益，藉此獲取以疏濬為由，免經申請土石採取許可而
採取土石販售，販售土石之不法利益達一千一百二十五萬六千四
百八十元，計算式，以最低價每立方米一百五十元計算，扣除以
每立方米七十元砂石價格抵扣之工程款，140706×（150-70）＝
00000000」（見原判決第五頁第十五行至第二十四行）。依其內
容，似認為甲○○、乙○○圖利他人之金額，應「扣除以每立方
米七十元砂石價格抵扣之工程款」，但其事實僅記載張智賢將在
野溪採取砂石共計十四萬零七百零六立方米，全數販售以獲取不
法利益。至於何增雄、張智賢或廣智公司，有無在該野溪施作工
程？施作何工程？支出多少工程款？其事實並未記載，理由內亦
毫無說明，復未敘明每立方米之工程款為七十元，所憑之依據，
即逕認圖利他人之金額，應「扣除以每立方米七十元砂石價格抵
扣之工程款」，亦嫌速斷。(三)、關於系爭野溪應由何機關負責疏
濬，原判決先係記載「足徵本案核屬疏濬案件，且係應依水土保
持法第二十九條關於集水區治理，由台中縣政府編列預算辦理甚
明，……被告乙○○、甲○○二人身為主管機關承辦人員，應已
知悉本件應由台中縣政府辦理至明」（見原判決第九頁第二十九
行至第十頁第六行）。但其後卻另謂「如系爭野溪確有疏濬之必
要，則台中縣政府基於水土保持主管機關，以南投林管處（即行
政院農業委員會林務局南投林區管理處，下稱南投林管處）為水
土保持義務人，依法命南投林管處限期疏濬改善，……」云云（
見原判決第十七頁第十八行至第二十一行）。則系爭野溪，究應
由台中縣政府或南投林管處負責編列預算辦理疏濬，前後已不相
適合。又水土保持法第二十九條係規定「興建水庫或修建鐵路、
公路其他道路或溝渠時，應於施工預算內編列集水區○○○道路
水土保持之處理與維護經費」。而原判決認定，本件係疏濬大地
震後，因土石崩塌，在野溪所堆積之大量砂石，依其情形，是否
屬於「興建水庫或修建鐵路、公路其他道路或溝渠」之範圍？原
審未予辨明，即逕行援引水土保持法第二十九條之規定以為依據
，亦有未合。(四)、有罪之判決書，其認定之事實與所載之理由必
須互相適合，否則即屬理由矛盾，其判決當然為違背法令。依原
判決事實記載，南投林管處函覆台中縣政府時，已於該函「說明
二」明確表示係同意由台中縣政府辦理疏濬，且該行為「應屬林
班地土石採取行為，請依土石採取規則相關規定辦理」，而甲○
○、乙○○於簽辦何增雄申請由村辦公處自費疏濬時，竟簽擬准
依「採取土石免申辦土石採取許可管理辦法」第三條規定，免辦
土石採取。惟台中縣政府農業局技正鄧清森於會簽時，發現南投
林管處之覆函，僅同意由台中縣政府辦理疏濬（非同意由村辦公
處自費疏濬），且應「依土石採取規則相關規定辦理」，乃簽擬
「請依南投林區管理處7.11.投治字第0924161426號函說明二辦
理」。局長丙○○於核轉時，發現承辦單位（即甲○○、乙○○
）與技正鄧清森之意見不合，乃將之退回業務單位，由甲○○重
簽，鄧清森並告知甲○○應依南投林管處之函文處理。但甲○○
仍未理會鄧清森上開簽註之意見，復以相同內容，重簽上呈（見
原判決第四頁第一行至第五行）。換言之，甲○○已「明知」南
投林管處覆函之內容，而仍「未理會鄧清森簽註之意見，復以相
同內容，重簽上呈」。然其理由卻說明：「本件顯係承辦單位（
指甲○○、乙○○）於簽呈上漏未斟酌南投林管處7.11.投治字
第0924161426號函說明二三之事項，……是尚難以上開簽呈認被
告乙○○、蘇登峰有矇騙上級長官，從而公訴意旨認被告二人以
簽呈矇騙長官，容有誤會，……」（見原判決第二十二頁第二十
三行至第二十九行）云云。則甲○○、乙○○之簽呈內容，違反
南投林管處7.11.投治字第0924161426號函意旨，究係「未理會
鄧清森簽註之意見」，「明知」故犯，或僅單純「漏未斟酌」，
無「矇騙」之意思？其事實之認定與理由之說明，不相適合，亦
有理由矛盾之違誤。(五)、實施刑事訴訟程序之公務員，就該管案
件，應於被告有利及不利之情形，一律注意，刑事訴訟法第二條
第一項定有明文。原判決事實已認定，丙○○於核轉簽呈時，發
現承辦單位（即甲○○、乙○○）與技正鄧清森之意見不合，乃
將之退回業務單位，由甲○○重簽，鄧清森並告知甲○○應依南
投林管處之函文處理。惟甲○○仍未理會鄧清森之意見，復以相
同內容，重簽上呈。鄧清森乃再於會簽時，加註「請依附件七南
投林區管理處函說明二三辦理」，表示南投林管處僅同意由台中
縣政府辦理疏濬，且應依「土石採取法」之規定辦理。丙○○知
悉鄧清森已在甲○○、乙○○之簽呈，加註「請依附件七南投林
區管理處函說明二三辦理」，而仍簽擬「擬如擬，並擬如本局鄧
技正擬」後，再轉呈上層核批等情（見原判決第四頁第一行至第
十三行）。依其記載，丙○○似已知悉南投林管處函文「說明二
」之內容，且鄧清森已明白表示反對之意見。則丙○○所辯「其
認為鄧清森的簽註意見是同意辦理，與承辦人（指甲○○、乙○
○）之意見並無不同」云云（見原判決第三十八頁第十七行至第
十八行），是否與實情相符，已有研求餘地。又原判決已明白認
定「何增雄根本無疏濬能力，被告乙○○、甲○○二人何以於霧
峰鄉公所陳報無經費辦理時，僅依陳情即交付無經費預算及無疏
濬能力之坑口村辦公處獨立辦理本件疏濬，不僅違一般經驗法則
，且明顯造成本件包商須從工程上取得不法利益始能抵付本件工
程款之結果」（見原判決第十四頁第七行至第十二行）。原判決
既認為，甲○○、乙○○僅依憑何增雄之申請，即將疏濬工程交
給無經費預算且根本無疏濬能力之村辦公處施作，不僅違反「一
般經驗法則」，且明顯造成「須從工程上取得不法利益（指販賣
砂石）始能抵付本件工程款之結果」，因認甲○○、乙○○有圖
利他人之犯意。如果無訛，則依同一「經驗法則」，丙○○身為
農業局局長，既知悉且參與前揭申請案簽辦之過程，於退回重簽
後，仍執意為之，是否同有圖利他人之犯意？原審未予斟酌，即
遽行判決，亦嫌速斷。以上或為上訴意旨指摘所及，或為本院得
依職權調查之事項，而前揭違背法令情形，影響於事實之確定，
本院無可據以為裁判，應認原判決有撤銷發回更審之原因。原判
決說明甲○○、乙○○不另為無罪諭知（即被訴經辦公用工程舞
弊）部分，基於審判不可分原則，併予發回。
據上論結，應依刑事訴訟法第三百九十七條、第四百零一條，判
決如主文。
中    華    民    國  九十九  年    七    月    一    日
                      最高法院刑事第六庭
                          審判長法官  謝  俊  雄
                                法官  陳  世  雄
                                法官  魏  新  和
                                法官  徐  文  亮
                                法官  吳  信  銘
本件正本證明與原本無異
                                      書  記  官
中    華    民    國  九十九  年    七    月    五    日
                                                      Ｅ

司法院資訊處製作；財團法人民間司法改革基金會備份。
